【裁判字號】    90,訴,3255
【裁判日期】    901119
【裁判案由】    給付承攬報酬
【裁判全文】
臺灣臺北地方法院民事判決  九十年度訴字第三二五五號
    原      告  丙○○
    被      告  東元電機股份有限公司
    法定代理人  丁○○
    訴訟代理人  甲○○
                乙○○
右當事人間請求給付承攬報酬事件，本院判決如左：
    主    文
被告應給付原告新台幣壹佰參拾萬捌仟陸佰參拾貳元，及自民國九十年七月十三日起
至清償日止，按年息百分之五計算之利息。
原告其餘之訴駁回。
訴訟費用由被告負擔百分之四十五，餘由原告負擔。
本判決於原告以新台幣肆拾肆元供擔保後，得假執行。
原告其餘假執行之聲請駁回。
    事    實
甲、原告方面：
一、聲明：
  (一)被告應給付原告新台幣（下同）二百八十六萬元及自起訴狀繕本送達被告翌日起
    至清償日止，按年息百分之五計算之利息。
  (二)願供擔保，請准宣告假執行。
二、陳述：
  (一)原告對訴外人伍進空調工程企業有限公司（下稱伍進公司）有消費借貸債權二百
    八十六萬元，伍進公司未如期清償，遂將伍進公司對被告之同額承攬報酬請求權
    讓與原告，以為清償。原告基於債權之受讓，已委託陳永星律師以台北古亭郵局
    第一四二三號存證信函通知被告，並要求被告將二百八十六萬元匯入原告帳戶，
    被告自應依債權讓與通知給付原告二百八十六萬元。為此，本於債權讓與及承攬
    關係提起本訴。
  (二)對被告抗辯之陳述：
    1.原告與伍進公司之債權讓與契約書雖未蓋用伍進公司之大小章，惟陳清標確為
      伍進公司之負責人，其以公司負責人身分簽名於契約書上，自對伍進公司發生
      效力，不因未蓋用伍進公司之公司章而受影響。況債權讓與契約書上陳清標之
      署押與八十七年間伍進公司與被告之議價記錄上署押完全相符，足見債權讓與
      契約書確為陳清標以伍進公司法定代理人身分而簽定。
    2.伍進公司曾簽發四紙支票交原告收執，足見原告對伍進公司確有消費借貸債權
      。雖原告未為付款之提示，然此係應伍進公司之要求，故仍得以支票證明原告
      對伍進公司享有消費借貸債權。
    3.伍進公司係於民國八十七年間與被告簽訂承攬契約，總價分別為六百十一萬二
      千九百四十三元及一千二百十八萬七千零五十七元，依承攬契約第五條約定開
      立統一發票請款，其金額已逾一千萬元，而今假扣押金額不及三百八十萬元，
      經伍進公司讓與其中之二百八十六萬元，原告自得請求被告給付。
    4.據伍進公司負責人陳清標稱，被告應給付之承攬報酬應逾一千萬元，而鈞院九
      十年五月十四日北院文九十民執全壬字第一五０七號假扣押執行命令扣押之金
      額不及三百八十萬元，逾法院查封範圍之金額，被告依其與伍進公司間承攬契
      約，本有給付予承攬人伍進公司之義務，既經伍進公司讓與原告，自應於讓與
      範圍內給付原告，不能以法院就部分金額之查封命令即全部不為給付。又依民
      法第二百九十七條規定，伍進公司將對被告之債權讓與通知既於九十年六月五
      日送達被告，自斯時起應已對被告生債權讓與之效力，鈞院另於北院文九十民
      執全壬字第一五０七號執行命令既於九十年八月九日始寄發，是此執行命令應
      於原告受償後餘額範圍始生查封之效力。
三、證據：提出債權讓與契約書影本乙份、債權讓與契約書原本乙份、存證信函影本
    乙份、被告回函影本乙份、工程合約書影本乙份、統一發票影本二份、民事執行
    處執行命令影本乙份、議價記錄影本乙份為證。
乙、被告方面：
一、聲明：原告之訴駁回。
二、陳述：
  (一)原告提出之債權讓與契約書上無伍進公司之公司大小章，自難以辨認，又自肉眼
    觀察原證一債權讓與契約書與原證九議價記錄上「陳清標」之簽名，並無法判斷
    該二者係屬相同，故原告應先就債權讓與契約書之真正負舉證之責。再陳清標與
    原告間乃私人之借貸關係，陳清標卻以伍進公司名義為債權讓與，不無疑義。
  (二)伍進公司與被告及華南商業銀行間有付款協議，伍進公司不得為本件債權之讓與
    。
  (三)再被告對伍進公司之應付帳款為五百零六萬八千五百七十元，此已陳報鈞院民事
    執行處，且均遭鈞院民事執行處假扣押，嗣並發支付轉給命令，原告之請求非有
    理由。
三、證據：提出存證信函乙份、統一發票四紙、本院九十年八月九日北院文九十民執
    全壬字第一五０七號執行命令乙份、本院九十年九月五日北院文九十民執天字第
    一八六四三號執行命令乙份（均為影本）為證。
丙、本院依職權調取九十年度執全字第一五０七號假扣押執行卷宗、九十年執全字第
    二一七九號假扣押執行卷宗、九十年執全字第二五０一號假扣押執行卷宗。
    理    由
一、原告起訴主張：因伍進公司積欠原告二百八十六萬元借款債務未償，遂將對被告
    之工程款債權讓與原告，並對被告為債權讓與之通知，因認此債權讓與通知已對
    被告發生效力，本院民事執行處於九十年八月九日寄發之九十年執全壬字第一五
    ０七號執行命令僅於原告受償後餘額範圍方生扣押之效力，被告應依債權讓與通
    知給付原告二百八十六萬元，為此提起本訴。
    被告則以：債權讓與契約書上無伍進公司大小章，且其上陳清標之簽名與議價記
    錄之簽名以肉眼比對，亦不相同，原告自應就債權讓與契約書之真正負舉證之責
    。又陳清標與原告間乃私人之借貸關係，陳清標卻以伍進公司名義為債權讓與，
    不無疑義。再縱認債權讓與契約書為真，惟伍進公司與被告及華南銀行間有付款
    之約定，被告不得為本件債權讓與。況被告對伍進公司之應付帳款為五百零六萬
    八千五百七十元，且均遭鈞院民事執行處假扣押，嗣並發支付轉給命令，原告之
    請求非謂有理等語資為抗辯。
二、原告主張伍進公司因積欠原告二百八十六萬元借款債務未償，遂將對被告之工程
    款債權讓與原告，並對被告為債權讓與之通知等情，業據提出債權讓與契約書影
    本乙份、存證信函影本乙份、被告回函影本乙份、工程合約書影本乙份、統一發
    票影本二份為證，雖被告不爭執與伍進公司間有承攬關係存在，且已收到債權讓
    與通知，惟否認原證一債權讓與契約書之真正，並辯以陳清標以與原告間所存在
    者為私人借貸關係，卻以伍進公司名義讓與工程款債權予原告云云，質疑此債權
    讓與之事實，是原告據以起訴之債權讓與契約書之真正及原告對伍進公司債權真
    實性，厥為本件首應審究之處。
  (一)經本院以肉眼比對原告所提債權讓與契約書原本（參見九十年十月二十五日、九
    十年十一月十二日言詞辯論筆錄）及被告提出伍進公司通知撤銷對華南商業銀行
    付款約定之存證信函上「伍進空調工程企業有限公司」、「陳清標」之印文，經
    核其關於「伍進空調工程企業有限公司」、「陳清標」印文之字體、字距極為近
    似，如參酌二份私文書製作時間地點不同，使用之印泥及蓋印者可能不同之情，
    可能蓋印後之印文輪廓確有差異之情，堪認係同一印章蓋印而來，是被告陳稱前
    揭二份私文書上「工程」之『程』不盡相同等語，應係蓋印之當然現象，尚難以
    此認為前揭二份私文書上「伍進空調工程企業有限公司」、「陳清標」印文不同
    ；又以肉眼比對債權讓與契約書原本上「伍進空調工程企業有限公司」、「陳清
    標」及被告不爭執真正之工程合約書影本上「伍進空調工程企業有限公司」、「
    陳清標」之印文，其字體、字距亦極為吻合，得認二者出於同一印章。至被告辯
    稱伍進公司寄發之撤銷付款約定存證信函上「陳清標」之簽名與債權讓與契約書
    原本、債權讓與契約書影本上「陳清標」之署名不同，然此等私文書既不以本人
    親自簽名為必要，「伍進空調工程企業有限公司」、「陳清標」之印文既認相同
    ，自不因簽名略有歧異而認債權讓與契約書原本非真正。另原證一債權讓與契約
    書影本上雖無伍進公司大小章，而與原告提出之債權讓與契約書原本不同，然原
    告訴訟代理人既稱其本於債權讓與所執有者為此債權讓與契約書原本（見九十年
    十二月二十五日言詞辯論筆錄），而本院復已肉眼比對認定其為真正，是原告另
    提出之債權讓與契約書原本得認為原告提起本訴所據之書證。
  (二)原告執有伍進公司所簽發面額合計為二百八十六萬一千四百元支票四紙，有被告
    不爭之支票影本四份可稽，則原告主張其與伍進公司間有消費借貸關係，非謂無
    據，被告此項抗辯容有誤會。
三、原告次主張伍進公司對被告享有逾一千萬元之工程款債權，自得本於債權讓與契
    約書而請求部分，固提出統一發票影本二份為證，但被告僅承認有五百零六萬八
    千五百七十元工程款未付，且辯稱伊與華南銀行及伍進公司間有付款約定，伍進
    公司不得為本件債權讓與，又縱認得為債權讓與，該等工程款債權已經本院民事
    執行處為假扣押執行，嗣並核發支付轉給命令在案等語，則伍進公司與原告間之
    債權讓與是否對被告發生效力，伍進公司對被告享有工程款債權之數額，及伍進
    公司是否受假扣押執行命令之拘束，乃次應審究之處。
  (一)按債權人及債務人間如特約禁止讓與，債權人即不得將債權讓與第三人，債權人
    倘違反而為債權讓與，民法第二百九十四條第一項第二款規定固屬無效，惟此項
    不得讓與之特約，不得對抗善意之第三人，同法第二項則另有明定，債權人所為
    之債權讓與仍應認有效（最高法院五十年台上字第五三九號判例意旨參照）。查
    ，被告所稱伊與伍進公司及華南銀行間有付款約定事實，徵諸伍進公司於九十年
    六月十五日寄發予被告之存證信函雖可明瞭，然被告並未就原告已明知此等付款
    約定予以證明，復未說明伊與伍進公司間有禁止債權讓與之特約，且為原告所明
    知，甚未進一步舉證，依前揭判例意旨，縱認被告與伍進公司間有付款約定及債
    權禁止讓與之特約，亦不得以之對抗善意之原告，此項抗辯殊屬無稽，尚非可採
    。本件債權讓與契約對被告非當然無效，應可認定（至對被告有效之債權讓與數
    額，詳如後述）。
  (二)次按當事人主張有利於己之事實者，就其事實有舉證之責任，民法第二百七十七
    條前段定有明文。原告既主張伍進公司對被告享有一千餘萬元之工程款債權，就
    此積極之事實自負有舉證之責。經查，本件被告雖不否認依工程合約書可認伍進
    公司有一千萬元之工程款，惟陳稱伍進公司後續能否繼續施作，則有疑問，是除
    已確定之五百零六萬八千五百七十元應付之工程款外，其餘工程款則付款條件尚
    未成就而無從付款等語。經查，伍進公司已因財務困難，此有本院依職權調取九
    十年度執全字第一五０七號假扣押執行卷宗、九十年執全字第二一七九號假扣押
    執行卷宗、九十年執全字第二五０一號假扣押執行卷宗足參，又本院迭依原告聲
    請而通知伍進公司法定代理人陳清標到場作證，復未到場，原告訴訟代理人因而
    陳明不再傳訊陳清標，依此情節，伍進公司繼續施工之能力確非無疑義。再原告
    迄未證明伍進公司能繼續施工而得領取往後之工程款，復未證明伍進公司確對被
    告享有逾一千萬元之工程款債權，此項主張自乏依據，尚難採信。被告辯稱僅對
    伍進公司負有五百零六萬八千五百七十元之工程款債務部分，則有原告不爭之統
    一發票影本四份為證，是堪信被告此項抗辯為真正。換言之，伍進公司僅對被告
    享有五百零六萬八千五百七十元之工程款債權，所得讓與者亦以此為限。
  (二)再依債權讓與契約所載讓與債權數額二百八十六萬元，雖在被告承認之五百零六
    萬八千五百七十元之工程款債務之內，惟按強制執行法第一百十五條第一項規定
    ：「債務人對於第三人之債權，於收受禁止命令後，不得為收取或其他處分。」
    ，又所謂「其他處分」，乃指讓與、抵銷、免除、同意延期等情形。且如債務人
    違反命令而為收取或其他處分，對於債權人不生效力。經查，中華銀行因與伍進
    公司間請求清償借款事件而聲請假扣押裁定，本院民事執行處復依聲請於九十年
    五月十四日核發執行命令，禁止伍進公司在三百七十三萬三千四百六十四元及執
    行費二萬六千四百七十四元之範圍內向被告收取該項債權或為其他處分，被告亦
    不得向伍進公司為清償，此執行命令嗣分別於九十年五月二十二日、同年五月二
    十四日送達被告及伍進公司，此有原告提出之執行命令影本為證，且為被告所不
    爭執，並經本院調取本院九十年民執全壬字第一五０七號假扣押執行卷宗查核無
    誤，揆諸前揭法條及說明，伍進公司於九十年五月二十二日收到前揭假扣押扣押
    命令後不得收取前所扣押之工程款債權三百七十三萬三千四百六十四元及執行費
    二萬六千四百七十四元，亦不得為任何處分。從而，原告於九十年五月三十日所
    為債權讓與應僅於一百三十萬八千六百三十二元（5,068,570-3,733,464-26,474
    ）之範圍內對被告發生效力。至伍進公司另因與華南銀行與詮鈞公司民事事件而
    遭聲請假扣押裁定，並經本院就同前之伍進公司對被告工程款債權為假扣押執行
    ，此經本院調取九十年執全字第二一七九號假扣押執行卷宗、九十年執全字第二
    五０一號假扣押執行卷宗查核屬實，但依各該卷宗所附扣押之執行命令送達於被
    告之時間（九十年七月九日、同年八月三日），暨送達於伍進公司之時間（九十
    年七月十日、同年八月八日），均在被告九十年六月五日收到本件債權讓與通知
    之後，自不影響前揭已生之債權讓與效力。另本院民事執行處已依中華銀行聲請
    ，調取前揭假扣押執行卷進行本案強制執行，並對被告核發支付轉給命令，且於
    九十年九月十二日送達於被告，固有被告提出之本院九十年九月五日北院文九十
    民執天字第一八六四三號執行命令影本乙份可參。惟「支付轉給命令於送達於債
    務人及第三人，並於送達於第三人發生效力」（強制執行法第一百十八條第一項
    、第二項規定），且於第三人將金錢支付執行法院前，債務人仍為債權之主體，
    又須經執行法院轉給於該債權人時，方視為債務人已向債權人清償，他債權人始
    不得參與分配（楊與齡著強制執行法論，八十五年十月修正版，第六六三、六六
    四頁參照）。本件被告於本院九十年十一月十二日言詞辯論期日既自陳尚未依前
    揭執行命令向本院支付五百零六萬八千五百七十元，依上說明，縱本院民事執行
    處已核發支付轉給命令，尚無法遽認被告已清償五百零六萬八百七十元工程款債
    務，被告以此為由拒絕給付難認有據。
四、綜上所述，原告所受讓之工程款債權既於一百三十萬八千六百三十二元之範圍內
    對被告發生效力，而被告且未依支付轉給命令而支付工程款予本院，自尚未清償
    對伍進公司所負工程款債務，則原告本於債權讓與契約書原本及伍進公司與被告
    間之承攬關係請求被告給付二百八十六萬元及自起訴狀繕本送達被告翌日起至清
    償日止，按年息百分之五計算之利息，於一百三十萬八千六百三十二元及自起訴
    狀繕本送達被告翌日即九十年七月十四日起至清償日止，按年息百分之五計算利
    息之範圍內，洵屬有理，應予准許，逾此範圍之請求，於法未合，應予駁回。
五、原告陳明願供擔保以代釋明聲請宣告假執行，核無不合，爰酌定相當擔保金額，
    准予宣告假執行。
據上論結，原告之訴為一部有理由，一部無理由，依民事訴訟法第七十九條但書、第
三百九十條第二項，判決如主文。
中      華      民      國    九十      年     十一     月     十九     日
                                            民事第二庭法      官  許純芳
右為正本係照原本作成。
如對本判決上訴，須於判決送達後廿日內向本院提出上訴狀。
中      華      民      國    九十      年     十一     月     十九     日
                                                      法院書記官  劉碧輝


司法院資訊處製作；財團法人民間司法改革基金會備份。
